【裁判字號】    95,台上,4836
【裁判日期】    950831
【裁判案由】    違反毒品危害防制條例
【裁判全文】
最高法院刑事判決            九十五年度台上字第四八三六號
    上  訴  人  甲○○
                        （另案在台灣台北戒治所戒治中）
上列上訴人因違反毒品危害防制條例案件，不服台灣高等法院中
華民國九十五年六月一日第二審判決（九十五年度上訴字第九六
一號，起訴案號：台灣士林地方法院檢察署九十四年度偵字第四
三五九號），提起上訴，本院判決如下：
    主  文
原判決撤銷，發回台灣高等法院。
    理  由
原判決事實認定：上訴人甲○○意圖營利，基於販賣第一級毒品
海洛因之概括犯意，連續為下列行為：(一)於民國九十三年十二月
二十一日，在台北市○○區○○街大同公園內，以新台幣（下同
）五萬元之價格，向綽號「阿清」之姓名不詳成年男子，購得海
洛因二十包（淨重16.92公克，空包裝重4.35公克，純度67.75％
，純質淨重 11.46公克），及供自己施用之安非他命十五包；嗣
於同年十二月二十二日二十一時許，經案外人鄭曜峰帶同警方至
台北市○○區○○路二十四巷六號其住處搜索，當場查獲甲○○
之前所販入之上揭第一級毒品海洛因二十包及甲○○所有之電子
磅秤一台、分裝袋一二００個。(二)於九十四年二月十八日某時，
向不詳姓名之人，以不詳之價格購得海洛因三包（淨重112.06公
克，空包裝重 2.56公克，純度64.57％，純質淨重72.36 公克）
，嗣旋於同（十八)日十三時許，行至台北縣三重市○○○路一
四五巷六弄，因神情緊張為警盤查，經警請甲○○自行將所提之
粉紅色半透明塑膠袋打開，發現上揭購得之上開海洛因三包等情
。因而撤銷第一審科刑之判決，改判論處上訴人連續販賣第一級
毒品罪刑（累犯，處有期徒刑十四年）；固非無見。
惟查：（一）刑事訴訟法採直接審理主義，故採為判決基礎之證
據資料，必須經過調查程序而顯現出於審判庭者，始與直接審理
主義相符，否則其所踐行之訴訟程序即屬違背法令；又證物應提
示被告令其辨認，刑事訴訟法第一百六十四條第一項定有明文，
上開規定依同法第三百六十四條，為第二審審判所準用；因之第
二審法院自應踐行該項程序，使被告瞭解該證據之內容及意義，
並為充分之辯論，始得採為判決之基礎，倘未提示並令其辨認，
均有違背同法第一百五十五條第二項：「未合法調查之證據，不
得作為判斷之依據」之規定。本件上訴人自始否認有販賣毒品行
為，而原判決理由敘明依據尿液檢體委驗單、台灣尖端先進生技
醫藥股份有限公司九十四年二月二十三日濫用藥物檢驗報告一份
，認上訴人於九十四年二月十八日為警查獲後，經警採集其尿液
送驗結果，有關鴉片類部分呈陰性反應，並據以推認上訴人當日
所持有之毒品海洛因係意圖營利而販入（見原判決正本第七頁至
第八頁）；但該尿液檢體委驗單、台灣尖端先進生技醫藥股份有
限公司九十四年二月二十三日濫用藥物檢驗報告一份之證據，均
未據原審在審判程序中提示上訴人及其辯護人，致剝奪上訴人之
訴訟防禦權，遽採為判決基礎，其踐行之訴訟程序，難謂適法。
（二）認定犯罪事實應依證據認定之，無證據不得推定其犯罪事
實，亦不得僅以被告之反證不成立，持為認定犯罪之依據。且刑
事訴訟上證明之資料，無論其為直接證據或間接證據，均須達於
通常一般之人均不致於有所懷疑，而得確信其為真實之程度，始
得據為有罪之認定，若其關於被告是否犯罪之證明未能達此程度
，而有合理性懷疑之存在，致使無從形成有罪之確信，根據「罪
證有疑，利於被告」之證據法則，即不得遽為不利被告之認定。
依原判決事實記載及理由之說明，本件上訴人分別於九十三年十
二月二十二日及九十四年二月十八日，兩度經警查獲持有毒品海
洛因之數量，分別為二十包（淨重 16.92公克，並同時查獲電子
磅秤一台、分裝袋一二００個）及三包（淨重112.06公克），且
上訴人經採尿檢驗，並無鴉片類之第一級毒品反應，而不採上訴
人否認販賣海洛因之辯解；然買入毒品者，各有買受動機及用途
，且其買入之數量亦常依雙方關係之深淺、當時之資力、對行情
之認知等因素調整，犯罪態樣均不相同，不一而足，另在上訴人
住處查獲之電子磅秤及分裝袋，固常為施用或販賣毒品者所使用
，然上開物品之用途多端，並非僅供售賣分裝海洛因毒品之用途
。況依原判決所認定，上訴人係於九十三年十二月二十二日及九
十四年二月十八日兩度販入海洛因遭查獲，前後相距二個月，此
期間並無查獲上訴人有出售海洛因之情形或查獲上訴人有出售毒
品之對象、相關帳目或販賣之計劃；則能否以查獲海洛因之數量
、電子磅秤、分裝袋及上訴人尿液檢驗無施用第一級毒品反應，
即當然推認上訴人於販入上開海洛因時，主觀上係意圖售賣營利
？原判決未就認定上訴人購買上開海洛因之初，係基於營利意圖
，詳予說明其所憑證據及理由，僅以上訴人未施用海洛因，經警
查扣之毒品數量甚多，可供一人施用一百日、七百日以上，上訴
人購買上開海洛因，顯非供自己使用，而係用以販賣之等語，資
為論處上訴人販賣第一級毒品罪刑之證據，自有判決不備理由之
違誤，應認原判決有撤銷發回之原因。
據上論結，應依刑事訴訟法第三百九十七條、第四百零一條，判
決如主文。
中    華    民    國  九十五  年    八    月  三十一  日
                      最高法院刑事第十二庭
                          審判長法官  林  永  茂
                                法官  洪  文  章
                                法官  蘇  振  堂
                                法官  何  菁  莪
                                法官  張  祺  祥
      本件正本證明與原本無異
                                      書  記  官
中    華    民    國  九十五  年    九    月    四    日
                                                    ｍ


司法院資訊處製作；財團法人民間司法改革基金會備份。
